【裁判字號】    90,台上,1967
【裁判日期】    901102
【裁判案由】    損害賠償
【裁判全文】
最高法院民事判決                                九十年度台上字第一九六七號
    上  訴  人  香港商巴赫曼有限公司（J.H. bachmann〔Hong Kong〕 Ltd.）
    法定代理人  魯斯特H.J.
    訴訟代理人  楊慧如律師
    被 上訴 人  建恆海運股份有限公司
    法定代理人  施文科
右當事人間請求損害賠償事件，上訴人對於中華民國八十九年一月十一日台灣高等法
院第二審判決（八十八年度海商上字第一○號），提起上訴，本院判決如左：
    主  文
上訴駁回。
第三審訴訟費用，由上訴人負擔。
    理  由
本件上訴人主張：伊於民國八十四年十一月間交付三只貨櫃，內裝共三千八百六十八
箱鞋類（下稱系爭運送物）請被上訴人運送，被上訴人因而交付號碼為ＨＫＤＢ○七
○二、ＨＫＤＢ○七○三號載貨證券（下稱系爭載貨證券），依該二紙載貨證券之記
載，貨載由Buxmaid 輪承運，應於南非德爾班港（Durban）交付受貨人，詎被上訴人
仍未依約交貨，系爭運送物顯已滅失，伊因而受有新台幣（下同）三百零六萬三千八
百九十六元之損害，依海商法第一百十八條第一項、民法第六百三十四條及第一百八
十四條規定，被上訴人應負損害賠償責任等情，爰求為命被上訴人如數賠償並自八十
五年十二月十四日起加計法定遲延利息之判決。
被上訴人則以：上訴人非系爭載貨證券之持有人及為有請求權之人，亦非系爭運送物
之託運人，僅代為辦理託運之代理人；又上訴人非系爭貨物之所有權人，更未就侵權
行為構成要件說明舉證，其為請求權基礎之海商法第一百十八條第一項、民法第六百
三十四條、第一百八十四條法律關係，皆不成立。縱上訴人自安徽省化工進出口股份
有限公司（下稱安徽化工公司）受讓由 Combi Ocean Line 簽發之一五一四八、一五
一四九號提單權利，亦僅止於此，而不及於其他，亦不得對伊為任何主張，蓋伊非提
單表徵運送契約之運送人或提單簽發人，即令上訴人得證明提單所表彰之貨物，與安
徽化工公司交付伊為運送之貨物為同一之貨物，伊亦只應就其本身所簽發之提單負責
。上訴人迄未取得伊所簽發之提單權利，上訴人據所謂提單及運送契約關係，對伊主
張即顯無理由。上訴人於八十五年（西元一九九六年）十二月十二日發函向伊表示請
求履行債務之意思，於次日寄達伊，惟上訴人斯時乃係以其自己名義及地位向伊請求
，非以託運人安徽化工公司名義為之，亦無法使安徽化工公司對伊得為之請求權而發
生時效中斷效力，安徽化工公司至八十五年十二月底即系爭貨物應行於目的港交付之
日起一年，從未對伊簽發之提單為任何請求或主張，已罹於時效；上訴人於提起本件
訴訟時，並未自安徽化工公司取得任何權利，遲至八十七年一月二十三日，始因安徽
化工公司簽發權利讓與證書而取得安徽化工公司之權利，該權利既因安徽化工公司之
怠於行使，已罹於時效，上訴人之請求，顯亦已罹於時效，上訴人依法不得對被上訴
人主張該受讓之權利等語，資為抗辯。
原審以：運送人及載貨證券持有人間，關於運送事項，以載貨證券之記載為準，故載
貨證券依修正前海商法第九十七條（修正後第五十三條）規定，由運送人或船長於貨
物裝載後，因託運人之請求而簽發，託運人並未在其上簽名，惟託運人收受後，如無
異議，即應認已同意載貨證券所記條款，如不同意，或發現雙方協議條款，未見諸載
貨證券，儘可要求運送人或船長更正，甚或解除契約取回託運之貨物。本件上訴人對
載貨證券之約定並無異議，其所記條款又未違反強制或禁止規定或公序良俗，不得謂
無拘束雙方當事人之效力。系爭載貨證券既載明因系爭載貨證券產生之索賠或其他爭
議皆應適用中華民國法律，故系爭載貨證券所產生之索賠爭議，即應適用中華民國法
律。查上訴人固主張：伊持有被上訴人簽發之系爭載貨證券，原來貨主安徽化工公司
，將系爭運送物的權益同時轉與伊及 Combi Line Far East與Combi Ocean Line三者
，而三者原屬關係企業，後二者並已將所受讓權益全部轉讓與伊，被上訴人應依修正
前海商法第一百十八條（修正後第七十四條）負載貨證券發給人責任云云，並提出系
爭載貨證券、權益轉讓書、轉讓書為證據方法。惟按船舶貨物運送受領權利人之損害
賠償請求權，自貨物受領之日或自應受領之日起一年內，不行使而消滅，修正前海商
法第一百條第二項（修正後第五十六條第二項）定有明文，此項規定於貨物全部滅失
亦有適用。系爭運送物應於八十四年十二月底在目的港交付受領權利人，為兩造所不
爭，則受領權利人應於一年內即八十五年十二月底前向被上訴人請求賠償，而安徽化
工公司於八十五年十二月底前，並未向被上訴人請求賠償，亦為兩造所不爭，上訴人
於八十六年六月十一日始依系爭載貨證券法律關係提起本件訴訟，已逾一年之期間，
其請求權已罹於時效。又上訴人雖主張：伊曾於八十五年十二月十二日，發函向被上
訴人明確表示請求履行債務之意思，於次日寄達被上訴人，伊亦已經依法中斷時效之
進行，於八十六年六月十一日提起本件訴訟，時距請求之日未達六個月，伊請求權尚
未罹於時效云云。惟民法第一百二十八條規定，消滅時效自請求權可行使時起算，所
謂請求權可行使時，乃指權利人得行使請求權之狀態而言。至於義務人實際上能否為
給付，則非所問，故請求權消滅時效之規定，係對有請求權人因怠於行使權利所作之
規定，惟有請求權之人為權利之行使，方可使請求權不致罹於時效而消滅，非權利人
縱為中斷時效之表示，亦不生中斷之效力。查上訴人於八十七年一月二十三日、八十
八年三月四日始自安徽化工公司、Combi Line Far East、Combi Ocean Line 受讓系
爭載貨證券權益，有上開權益轉讓書、轉讓書各一份影本可稽，在八十七年一月二十
三日前，對被上訴人有賠償請求權者，惟安徽化工公司而已，上訴人發函時，非係有
請求權人，復係以自己之名義而非安徽化工公司名義請求，所謂發函請求賠償自無中
斷時效之效力。其次，民法第六百三十四條前段規定者，係運送人對託運人之責任，
故惟有託運人始可以該法條規定請求。上訴人自安徽化工公司受讓者，僅系爭載貨證
券之系爭運送物之權益，至於安徽化工公司與被上訴人訂立之運送契約，並未轉讓與
上訴人，上訴人仍非運送契約之託運人，自不得依民法第六百三十四條向被上訴人請
求。至上訴人另主張：依民法第一百八十四條規定，被上訴人應負侵權行為損害賠償
責任云云，惟上訴人對被上訴人有何故意或過失行為不法致系爭運送物滅失之事實，
並未舉證證明之。且上訴人至八十七年一月二十三日、八十八年三月四日始自安徽化
工公司、Combi Line Far East、Combi Ocean Line 受讓系爭載貨證券權益，其請求
權亦罹於時效。從而上訴人本於載貨證券、運送契約及侵權行為之法律關係，請求被
上訴人給付三百零六萬三千八百九十六元本息，不應准許等詞，因而維持第一審所為
上訴人敗訴之判決，駁回其上訴，經核於法並無不合。查債之關係，僅存於特定之債
權人與債務人之間，除法律另有規定外，並無拘束第三人之效力；惟債權人基於債之
關係，始得向債務人請求給付，觀諸民法第一百九十九條第一項規定自明。上訴人於
八十七年一月二十三日、八十八年三月四日始自安徽化工公司、Combi Line Far Eas
t、Combi Ocean Line 受讓系爭載貨證券，且安徽化工公司並未轉讓運送契約之權利
予上訴人，為原審合法確定之事實，則上訴人於八十五年十二月十二日以自己為債權
人對被上訴人表示行使系爭載貨證券賠償請求之旨，自不發生請求之效力，更無從發
生時效中斷之法效，原審以前開理由，為上訴人敗訴之判決，經核尚無不當。上訴意
旨，仍爭執請求權時效尚未消滅等情，指摘原判決為不當，求予廢棄，非有理由。
據上論結，本件上訴為無理由。依民事訴訟法第四百八十一條、第四百四十九條第一
項、第七十八條，判決如主文。
中      華      民      國     九十     年     十一     月      二      日
                              最高法院民事第六庭
                                  審判長法官  吳  正  一
                                        法官  劉  福  來
                                        法官  鄭  玉  山
                                        法官  葉  勝  利
                                        法官  朱  建  男
      右正本證明與原本無異
                                              書  記  官
中      華      民      國     九十     年     十一     月    二十三    日


司法院資訊處製作；財團法人民間司法改革基金會備份。
